ACORDAO-COMPLETO-2465648

ACÓRDÃO 709/2021 ATA 10/2021 - PLENÁRIO

VISTOS, relatados e discutidos estes autos de tomada de contas especial instaurada pelo Departamento Nacional de Infraestrutura de Transportes - Dnit, em desfavor da empresa Lince Construtora e Incorporadora Ltda., em razão de superfaturamento detectado no custo conjugado de insumos betuminosos e seu transporte, decorrente da considerac¿a¿o de dista¿ncia de transporte superior a¿ efetivamente realizada ou a possi¿vel de ser realizada e mais econo¿mica no Contrato 238/2009.
ACORDAM os Ministros do Tribunal de Contas da União, reunidos em Sessão do Plenário, ante as razões expostas pelo Relator, em:
9.1 considerar revel a empresa Lince Construtora e Incorporadora Ltda, para todos os efeitos, dando-se prosseguimento ao processo, com fulcro no art. 12, § 3º, da Lei 8.443/1992; 
9.2 julgar, com fundamento no art. 71, inciso II, da CF/1988; arts. 1º, inciso I, 16, inciso III, "c", 19 e 23, inciso III, da Lei 8.443/1992; e arts. 209, § 6º, inciso II, 210 e 214, inciso III do RI/TCU, irregulares as contas da empresa Lince Construtora e Incorporadora Ltda., responsável pelo Contrato 238/2009, e condenála ao pagamento das quantias a seguir especificadas, com a fixação do prazo de quinze dias, a contar da notificação, para comprovar, perante este Tribunal (art. 214, inciso III, alínea "a", do Regimento Interno) , o recolhimento da dívida aos cofres do Dnit, atualizada monetariamente e acrescida dos juros de mora, calculados a partir das datas discriminadas, até a data do recolhimento, na forma prevista na legislação em vigor:
	VALOR ORIGINAL (R$) 
	DATA DA OCORRÊNCIA DO PAGAMENTO

	4.163,08
	28/9/2009

	5.087,36
	28/9/2009

	12.267,18
	30/10/2009

	22.170,23
	11/11/2009

	58.745,92
	11/12/2009

	55.153,76
	29/12/2009

	25.136,15
	1/3/2010

	4.239,12
	12/4/2010

	3.533,88
	29/4/2010

	15.117,04
	26/5/2010

	38.209,57
	29/6/2010

	19.817,24
	30/7/2010

	52.355,15
	09/9/2010

	35.378,95
	28/9/2010

	22.050,94
	03/1/2011

	35.137,04
	03/1/2011

	 (8.324,40) 
	28/2/2011

	1.275,75
	08/4/2011

	 (359,91) 
	28/4/2011

	 (384,62) 
	27/6/2011

	 (2.541,77) 
	09/6/2011

	 (3.832,63) 
	27/7/2011

	409,34
	13/7/2011

	474,51
	16/9/2011
Mesma coisa do outro... Aqui, fiquei na dúvida se tem que colocar aquela parte do modelo de instrução de TCE (confirmar com Penido) : "x) encaminhar cópia da deliberação ao Procurador-Chefe da Procuradoria da República em {Unidade da Federação}, nos termos do § 3º do art. 16 da Lei 8.443/1992 c/c o § 7º do art. 209 do Regimento Interno do TCU, para adoção das medidas cabíveis; e comunicar-lhe que o relatório e o voto que a fundamentarem podem ser acessados por meio do endereço eletrônico www.tcu.gov.br/acordaos e que, caso haja interesse, o Tribunal pode enviar-lhe cópia desses documentos sem qualquer custo."
9/2011

	92,77
	28/12/2011

9.3 aplicar à empresa Lince Construtora e Incorporadora Ltda. a multa prevista no art. 57 da Lei 8.443/1992 c/c o art. 267 do Regimento Interno, no valor de R$ 80.000,00 (oitenta mil reais) , com a fixação do prazo de quinze dias, a contar da notificação, para comprovar, perante o Tribunal (art. 214, inciso III, alínea 'a', do Regimento Interno) , o recolhimento da dívida aos cofres do Tesouro Nacional, atualizada monetariamente desde a data do acórdão até a do efetivo recolhimento, se for paga após o vencimento, na forma da legislação em vigor;
9.4 autorizar, desde logo, nos termos do art. 28, inciso II, da Lei 8.443/1992, a cobrança judicial da dívida, caso não atendida a notificação; e
9.5 autorizar, caso solicitado, o pagamento da dívida em trinta e seis parcelas mensais e consecutivas, nos termos do art. 26 da Lei 8.443/1992 c/c o art. 217 do Regimento Interno, fixando-lhe o prazo de quinze dias, a contar do recebimento da notificação, para comprovar perante o Tribunal o recolhimento da primeira parcela, e de trinta dias, a contar da parcela anterior, para comprovar o recolhimento das demais parcelas, devendo incidir sobre cada valor mensal, atualizado monetariamente, os juros de mora devidos, na forma prevista na legislação em vigor.
9.6. enviar cópia deste Acórdão à Procuradoria da República no Estado do Mato Grosso, nos termos do § 3º do art. 16 da Lei 8.443/1992, c/c o § 7º do art. 209 do Regimento Interno do TCU, para adoção das medidas cabíveis, e ao Departamento de Infraestrutura de Transportes, para ciência, e informar-lhes que a deliberação, acompanhada do Relatório e do Voto que a fundamentam, está disponível para a consulta no endereço www.tcu.gov.br/acordaos, além de esclarecer que, caso requerido, o TCU poderá fornecer sem custos as correspondentes cópias, de forma impressa;
9.7. informar à Procuradoria da República no Estado do Mato Grosso que, nos termos do parágrafo único do art. 62 da Resolução-TCU 259/2014, os procuradores e membros do Ministério Público credenciados nesta Corte podem acessar os presentes autos de forma eletrônica e automática, ressalvados apenas os casos de eventuais peças classificadas como sigilosas, as quais requerem solicitação formal.

Tomada de contas especial instaurada em razão de irregularidades em contrato celebrado para execução de obras de conservação na rodovia BR-070/MT, no segmento km 342,6 ao km 421,3, no estado de Mato Grosso.

Departamento Nacional de Infraestrutura de Transportes - Dnit.

3. Interessados/Responsáveis:
3.1. Responsável: Lince Construtora e Incorporadora Ltda. (07.343.442/0001-80).

13.1. Ministros presentes: Ana Arraes (Presidente), Walton Alencar Rodrigues, Benjamin Zymler, Augusto Nardes (Relator), Aroldo Cedraz, Raimundo Carreiro, Bruno Dantas e Jorge Oliveira.
13.2. Ministro-Substituto convocado: Marcos Bemquerer Costa.
13.3. Ministros-Substitutos presentes: Augusto Sherman Cavalcanti, André Luís de Carvalho e Weder de Oliveira.

AUGUSTO NARDES

Adoto como relatório a instrução elaborada na Secretaria de Fiscalizac¿a¿o de Infraestrutura Rodovia¿ria e de Aviac¿a¿o Civil (peça 27) , ratificada pela instância diretiva da unidade (peças 28/29) e homologada pelo Ministério Público junto ao TCU (peça 31) :
"INTRODUÇÃO	
Tratam os autos de tomada de contas especial (TCE) instaurada pelo DNIT em função do item 9.1.2 do Acórdão 996/2014-TCU-Plenário, relatado pelo Ministro Aroldo Cedraz. In verbis: 
'9.1.2 instaure as competentes tomadas de contas especiais, no prazo de sessenta (60) dias, nos termos do art. 8º da Lei nº 8.443, de 16 de julho de 1992, para cada um dos contratos, caso não seja possível obter o ressarcimento integral dos montantes apontados no subitem acima'.
Este processo se refere à TCE em relação ao Contrato 238/2009, firmado com a empresa Lince Construtora e Incorporadora Ltda. (CNPJ 07.343.442/0001-80) , para obras de conservação na rodovia BR-070/MT no segmento km 342,6 ao km 421,3, no valor inicial de R$ 9.482.363,84 acrescidos de R$ 2.368.614,17 de aditivos (ref. março/2008) .  
Histórico
O superfaturamento inicial detectado no Contrato 238/2009 foi de R$ 337.047,09 (ref. março/2008) no custo conjugado de insumos betuminosos e seu transporte, conforme Acórdão 996/2014-TCU-Plenário, relatado pelo Ministro Aroldo Cedraz, valor esse alterado para R$ 326.634,27, devido a correções de erros materiais decorrentes do provimento parcial dos pedidos de reexame, nos termos do Acórdão 1914/2015-TCU-Plenário, relatado pela Ministra Ana Arraes.
O Relatório da TCE encontra-se à peça 2, p. 144-168. Instrução anterior desta unidade técnica (peça 3) analisou a TCE encaminhada pelo DNIT. Foi expedida diligência, por meio do Ofício 562/2019-TCU/SeinfraRodoviaAviação, de 21/8/2019 (peça 5) , visando a obtenção de alguns documentos ausentes em consideração ao exigido pela IN TCU 71/2012 e DN TCU 155/2016. O DNIT respondeu tempestivamente à diligência por meio do Ofício 85270/2019/ACE - DG/DG/DNIT SEDE, recepcionado neste Tribunal em 9/9/2019 (peça 7) .
Em nova manifestação da unidade técnica (peças 17 e 18) , a documentação comprobatória e os procedimentos internos da TCE foram considerados completos e satisfatórios de acordo com os normativos aplicáveis. Nessa mesma oportunidade, foi verificado que o débito correto em relação ao Contrato 238/2009 seria de R$ 337.047,09 (ref. março/2008) , por não ser devida a alteração implementada pelo Acórdão 1914/2015-TCU-Plenário em função da data-base do contrato. Em tal oportunidade, foi determinada, por delegação de competência, a citação da contratada. 
Buscou-se realizar a citação da empresa, na pessoa de seu representante legal, Sr. José Geraldo de Saboia Campos, por meio do Ofício 9143/2020-TCU/Seproc, de 12/3/2020 (peça 19) e após do Ofício 21392/2020-TCU/Seproc, de 11/5/2020 (peça 24) , para dois endereços distintos. Em ambas, a citação não foi concretizada por motivo de mudança de endereço (peças 20 e 25) . Assim, a citação foi realizada por meio do Edital 614/2020-TCU/Seproc, de 12/5/2020 (peça 22) , publicado no DOU de 19/5/2020 (peça 23) . 
EXAME TÉCNICO
Caracterização da revelia 
A contratada Lince Construtora e Incorporadora Ltda., citada por edital em função da conclusão de tomada de contas especial decorrente de superfaturamento no Contrato 238/2009, não atendeu à citação e não se manifestou quanto às irregularidades verificadas. Destaca-se que antes da citação por edital foram adotadas providências que esgotaram as tentativas de localização do responsável. 
De fato, foram realizadas anteriormente tentativas via ofício (peças 19 e 24) para endereços diversos após consulta em bases alternativas: CNPJ e Renach (peças 15 e 21) , mas ambas não produziram resultado, não havendo sido recebidas as correspondências por motivo de mudança de endereço (peças 20 e 25) . 
A citação via edital foi publicada no dia 19/5/2020 (peça 23) . Transcorrido o prazo regimental fixado de 15 dias, e mantendo-se inerte a aludida responsável, impõe-se que seja considerada revel, dando-se prosseguimento ao processo, de acordo com o art. 12, § 3º, da Lei 8.443/1992. 
Informações sobre o superfaturamento  
O superfaturamento caracterizado por meio desta TCE equivale ao constante no item 9.1.1 do Acórdão 996/2014-TCU-Plenário e diz respeito exclusivamente ao custo conjugado de insumos betuminosos e seu transporte, conforme Tabela 1. A origem do superfaturamento reside na evidência dos insumos terem sido obtidos em Cuiabá/MT, capital próxima à obra, e não em Betim/MG, conforme medido. O cálculo da Tabela 1 contemplou tanto o custo do transporte como o dos insumos betuminosos como tendo origem em Cuiabá/MT.  
Tabela 1 - Composição do Superfaturamento do Contrato 238/2009
	Insumo
	Qtd medida (T) 
	Aquisição + transporte contr. (R$) 
	Aquisição+ transporte refer. (R$) 
	Diferença (R$) 
	Superfaturamento (R$) 

	CAP 20 
	647,230
	1.842,85
	1.654,28
	188,57
	122.048,70

	RM-1C
	81,179
	1.678,88
	1.411,31
	267,57
	21.721,23

	CM-30
	170,733
	2.604,63
	2.272,13
	332,50
	56.768,17

	RR-1C
	95,845
	1.575,38
	1.367,87
	207,51
	19.888,16

	RR-2C
	363,657
	1.520,52
	1.199,83
	320,69
	116.619,83

	Total 

	337.047,09

Fonte: item 9.1.1 do Acórdão 996/2014-TCU-Plenário
Conforme explica o relatório que acompanha o Acórdão 996/2014-TCU-Plenário: 
'4. Com relação ao superfaturamento decorrente de quantitativo inadequado, a equipe de auditoria verificou que houve adoção de DMT para transporte de material betuminoso maior que a realizada em todos os contratos auditados. Isso porque foi considerada a aquisição dos materiais betuminosos em Betim/MG e em São José dos Campos/SP. Essa premissa resultou na inclusão, nas planilhas orçamentárias, do serviço de transporte de material betuminoso com distâncias entre 1.400 e 1.800 km.
5. Em complemento, não foram apresentados estudos comparativos entre a solução adotada e a aquisição dos produtos em Cuiabá/MT, onde também havia disponibilidade para aquisição desses materiais. As notas fiscais de aquisição de produtos, apresentadas pelas empresas responsáveis pelos contratos SR/MT-563/2009-00 e SR/MT-677/2009-00, demonstraram que os produtos foram efetivamente fornecidos a partir do distrito industrial de Cuiabá-MT.'
Exclusão da responsabilidade dos agentes públicos
De acordo com o registrado no Relatório de TCE, seguindo posicionamento já considerado por este Tribunal (vide, por exemplo, item 85 do relatório do Acórdão 996/2014-TCU-Plenário) , a responsabilidade pelo superfaturamento ficou adstrita à contratada, em função da existência de normativos que respaldaram a conduta dos agentes públicos: 
'10. Referente ao contrato SR/MT-238/2009-00, o Acórdão 996/2014-TCU-Plenário verificou tão somente a ocorrência de pagamento a maior para a aquisição e transporte de materiais betuminosos decorrente de distância de transportes projetada maior que a efetivamente utilizada.
11. O Acórdão citado no parágrafo anterior não responsabiliza projetistas e fiscais do contrato em questão, acatando o sugerido pelo SecoEdif, ante a constatação de que as normas de especificação de serviços do DNIT relativas a concreto asfáltico e pré-misturados a frio (DNIT 31/2006-ES e DNER-ES 317/97) indicavam que o transporte do ligante betuminoso, efetivamente aplicado, deveria ser medido com base na distância entre a refinaria e o canteiro de obra, apesar das evidências de que a Petrobras somente produz CAP e ADP e que os demais produtos destinados à pavimentação são fabricados e comercializados pelas distribuidoras.
12. Assim, restou, como beneficiado da ocorrência de pagamento a maior para a aquisição e transporte de materiais betuminosos decorrente de distância de transportes projetada maior que a efetivamente utilizada a contratada Lince Construtora e Incorporadora Ltda, devendo a mesma ressarcir o erário no justo valor do dano levantado, sendo que seus sócios, nos termos do Art. 1.052, Seção I, Capítulo IV da Lei n° 10.406, de 10 de janeiro de 2002, o qual traz a seguinte redação: (...) (peça 2, p. 148, sem grifos no original) '.
Para corrigir tal irregularidade, o item 9.1.3 do já citado Acórdão 996/2014-TCU-Plenário determinou ao DNIT a correção do item 8.c da norma DNIT 031/2006-ES, nos seguintes termos: 
'9.1 determinar ao Dnit, com fundamento no art. 250, inciso II, do Regimento Interno/TCU, que:                                9.1.3 corrija o critério de medição de transporte do cimento asfáltico (item 8.c da norma Dnit 031/2006 - ES) para que fique coerente com as premissas adotadas nos preços praticados pela ANP e compatível com item 1.4.1 do Acórdão 812/2011-TCU-Plenário'.
O mencionado item 1.4.1 do Acórdão 812/2011-TCU-Plenário prevê o seguinte: 
'1.4. Determinar ao DNIT que:  
1.4.1. nos orçamentos de obras rodoviárias de futuras licitações, considere as distâncias de transporte de todos os produtos asfálticos calculadas somente a partir das fábricas/bases das distribuidoras de asfaltos, visto que os preços de venda desses produtos, divulgados pela ANP, já incluem os custos de transferência das refinarias até aquelas bases de distribuição'.
Essa determinação não possui aplicabilidade neste caso por tratar-se de determinação posterior à publicação do Edital 421/2008-00, que regulou a presente contratação. Assim, entende-se não caber a responsabilização dos agentes públicos envolvidos, em função da existência da referida norma, na linha do já analisado por este Tribunal e em consonância com o relatório de TCE apresentado pelo órgão instaurador. 
Deve-se ainda destacar que, embora não tenha sido considerada a participação de agente público em solidariedade com o agente privado, a responsabilização da empresa permanece, tendo em vista o superfaturamento no custo conjugado de insumos betuminosos e seu transporte, consoante o art. 209, § 6º, II do Regimento Interno do TCU e jurisprudência (vide item IV do voto Acórdão 946/2013-TCU-Plenário, relatado pelo Ministro Benjamin Zymler) . 
A responsabilidade da contratada advém principalmente de ter recebido valores indevidamente, os quais devem ser restituídos aos cofres públicos. Apesar da distância de transporte indevida ter sido prevista contratualmente, o serviço não foi executado. Observa-se que o cálculo do superfaturamento considerou, conjuntamente com a distância a maior do que a realizada de transporte de materiais betuminosos, o valor dos insumos como obtidos na mesma localidade utilizada para o cálculo do transporte efetivamente incorrido, Cuiabá/MT (Tabela 1) . Nos termos do Relatório Final de TCE: 
'3. (...) ocorrência da seguinte irregularidade no contrato SR/MT-238/2009-00, objeto desta presente TCE: 
a) Superfaturamento decorrente de quantitativo inadequado, em razão da adoção de distância para transporte de material betuminoso maior do que a efetivamente realizada, pois foi considerada a aquisição dos materiais betuminosos em Betim/MG e em São José dos Campos/SP, e não em Cuiabá/MT, onde havia disponibilidade para aquisição desses materiais. (peça 2, p. 146) '
Esse entendimento também consta do voto do Acórdão 996/2014-TCU-Plenário. O trecho a seguir transcrito também lembra que a situação foi considerada irregular em outros julgados: 
'6. A maior parte do débito apurado neste processo diz respeito à adoção de DMT para transporte de material betuminoso maior do que a efetivamente realizada. Nos projetos básicos das licitações que geraram os quatro contratos mencionados, considerou-se que a aquisição desse tipo de material seria feita em Betim/MG e em São José dos Campos/SP, ao passo que na execução contratual detectaram-se evidências de que os materiais tiveram origem em Cuiabá/MT, com distância de transporte substancialmente menor.
7. Ressalte-se que, em outras oportunidades, o Tribunal se deparou com o mesmo tipo de irregularidade e considerou indevidos os pagamentos realizados com base nas distâncias de transporte superiores às efetivamente observadas. Isso gerou determinações para desconto dos valores pagos a maior em faturas subsequentes ou para a instauração de TCEs, conforme a situação dos contratos em que o problema foi detectado (Acórdãos 40/2012, 2.664/2012 e 1.989/2013-Plenário) . (...) (sem grifo no original) '.
Desconsideração da personalidade jurídica
Cogitou-se a aplicação do instituto de desconsideração da personalidade jurídica, realizando-se a notificação nominal dos sócios-administradores. No entanto conforme análise anterior da unidade técnica (peça 17, itens 14-16) não foi entendido cabível em função de que, nos termos do art. 50 do Código Civil, do art. 14 da Lei 12846/2013, e da jurisprudência deste Tribunal (por exemplo o Acórdão 1577/2011-TCU-Primeira Câmara, relatado pelo Ministro Augusto Nardes) , essa aplicação ser possível apenas quando há uso abusivo da personalidade jurídica em relação ao cometimento de atos ilícitos, o que não se configurou no presente caso.
A empresa Lince, embora tenha sido regularmente notificada (vide Ofício 4/2015 e seu respectivo comprovante de entrega à peça 1, p. 162-164 e 274) , não apresentou defesa sobre os fatos apontados na presente TCE. As tentativas de entrega de notificação para os sócios Manoel Jorge Ax Kar de Saboia Campos (CPF XXX.011.651-XX) e Ana Cristina Ax Kar de Saboia Campos (CPF XXX.408.201-XX) não resultaram bem-sucedidas, tendo retornado ao remetente (peça 1, p. 282-283, 338-339) . Não podemos dessa forma nem mesmo considerar a ocorrência de falta de interesse dos responsáveis da empresa Lince em refutar ou reconhecer o débito questionado, uma vez que as notificações em geral não puderam ser entregues pelos Correios.
Estendendo a pesquisa na jurisprudência do Tribunal acerca da desconsideração da personalidade jurídica, a fim de reforçar a análise apresentada de forma sucinta anteriormente, considere-se inicialmente o disposto no voto do Acórdão 13196/2016-TCU-Segunda Câmara, relatado pela Ministra Ana Arraes: 
'14.	O instituto da desconsideração da personalidade jurídica constitui situação excepcional, que 'não pode [ser] utilizado como instrumento para aumentar a possibilidade de se recompor os cofres públicos' (Acórdão 8603/2016-TCU-Segunda Câmara, Relator Ministro Vital do Rêgo) ; é necessária a presença de requisitos que legitimem sua aplicação, bem explicitados no REsp 1325663/SP (relatora, ministra Nancy Andrighi) , de cuja ementa transcrevo excerto:
'Salvo em situações excepcionais previstas em leis especiais, somente é possível a desconsideração da personalidade jurídica quando verificado o desvio de finalidade (Teoria Maior Subjetiva da Desconsideração) , caracterizado pelo ato intencional dos sócios de fraudar terceiros com o uso abusivo da personalidade jurídica, ou quando evidenciada a confusão patrimonial (Teoria Maior Objetiva da Desconsideração) , demonstrada pela inexistência, no campo dos fatos, de separação entre o patrimônio da pessoa jurídica e os de seus sócios.'
15.	Conforme enunciou o ministro-substituto Weder de Oliveira, no voto condutor do Acórdão 4407/2016-TCU-Primeira Câmara:
'43. Evidencia, ainda, que, para a aplicação da teoria, exige-se o dolo das pessoas naturais que estão por trás da sociedade, desvirtuando-lhe os fins institucionais e servindo-se os sócios ou administradores desta para lesar credores ou terceiros. É a intenção ilícita e fraudulenta, portanto, que autoriza, nos termos da teoria adotada pelo Código Civil, a aplicação do instituto.'
Assim, entende-se que o uso abusivo da personalidade jurídica, materializado em alguma forma de desvio de finalidade ou de confusão patrimonial, enseja a excepcionalidade da aplicação do instituto da desconsideração da personalidade jurídica, não cabendo seu uso indiscriminado apenas como meio de aumentar a possibilidade de recompor os cofres públicos. 
Observamos que os casos nos quais foi decidida a desconsideração da personalidade jurídica neste Tribunal envolvem irregularidades mais graves do que a detectada no presente processo. A seguir, são fornecidos exemplos de aplicação do instituto da desconsideração da personalidade jurídica por este Tribunal. São, com frequência, casos de fraude em licitação, em evidente desvio de função de finalidade da empresa. 
Nos autos do Acórdão 1209/2009-TCU-Plenário (Ministro Relator José Jorge) houve um esquema fraudulento arquitetado pelos sócios visando vencer o certame (item 4.6 do voto) . No Acórdão 3019/2011-TCU-Plenário (Ministro Relator Marcos Bemquerer) , a desconsideração foi aventada em função de 'fortes indícios de fraude e de montagem de processo licitatório' (itens 26 e 27 do voto) . No caso do Acórdão 3969/2016-TCU-Primeira Câmara (Ministro Relator Bruno Dantas) , houve fraude em atos licitatórios e contratuais envolvendo inclusive uma ação civil pública de improbidade administrativa. No Acórdão 1854/2012-TCU-Primeira Câmara (Ministro Relator Augusto Nardes) , houve celebração de contrato sem prévia licitação e pagamento de valores não previstos (item 2.1 do voto) . Situações de gravidade semelhante podem ser encontradas nos Acórdão 4703/2014-TCU-Primeira Câmara (Ministro Relator Bruno Dantas) ; 2696/2011-TCU-Plenário (Ministro Relator Weder de Oliveira) ; 2854/2010-TCU-Plenário (Ministro Relator Valmir Campelo) e 1694/2011-TCU-Plenário (Ministro Marcos Bemquerer) . 
No presente caso, embora a distância de transporte de materiais betuminosos desde a refinaria de Betim/MG não tenha sido executada, apesar de medida e paga, não podemos deixar de considerar como atenuante associado à irregularidade a inclusão dessa distância no Edital 421/200800 e a seguinte previsão no item 8 da norma DNIT 31/2006-ES: 'o transporte do cimento asfáltico efetivamente aplicado será medido com base na distância entre a refinaria e o canteiro de serviço', sendo que a manifestação do TCU a respeito remonta apenas a 2001, por meio do item 1.4.1 do Acórdão 812/2011-TCU-Plenário citado anteriormente, ocasião em que se determina ao DNIT para considerar em seus orçamentos a distância de transporte dos materiais asfálticos a partir das distribuidoras de asfalto, em função do preço divulgado pela ANP já conter o frete da refinaria até o local de distribuição. 
Assim, o presente caso não constitui uma situação de evidente desvio de finalidade da pessoa jurídica ou de confusão patrimonial, não havendo os requisitos para a desconsideração da personalidade jurídica, embora caiba à empresa a devolução do valor recebido indevidamente para que não se configure uma situação de enriquecimento sem justa causa, vedado pelo art. 884 do Código Civil.  
O débito (peça 16) foi novamente atualizado com a inclusão de juros (peça 28) . Seu valor atualizado corresponde a R$ 881.522,16 até 17/9/2020, com a consideração de retenções. Os cálculos realizados a partir das medições podem ser consultados nos autos (peça 27) . 
CONCLUSÃO 
Tratam os autos de TCE em relação ao Contrato 238/2009 firmado com a empresa Lince Construtora e Incorporadora Ltda. para obras de conservação na rodovia BR-070/MT no segmento km 342,6 ao km 421,3, no valor inicial de R$ 9.482.363,84 acrescidos de R$ 2.368.614,17 de aditivos (ref. março/2008) . O débito detectado de R$ 337.047,09 (ref. maio/2008) é composto de superfaturamento no custo conjugado dos insumos betuminosos do contrato e seu respectivo transporte.  (itens 1-6) 
Houve citação por edital da empresa contratada após esgotamento das tentativas de localizá-la. Transcorrido o prazo fixado sem manifestação, impõe-se que a contratada seja considerada revel, dando-se prosseguimento ao processo, de acordo com o art. 12, § 3º, da Lei 8.443/1992. Apenas a empresa Lince foi considerada responsável pelo débito em função da existência de normativos internos do DNIT que respaldaram a atitude dos agentes públicos. Foi verificado que este Tribunal aceita a possibilidade de responsabilização exclusiva da empresa contratada (item IV do voto Acórdão 946/2013-TCU-Plenário, relatado pelo Ministro Benjamin Zymler) .  (itens 7-18) 
O órgão instaurador da TCE intentou a aplicação do instituto da desconsideração da personalidade jurídica ao notificar nominalmente seus sócios-administradores. No entanto, não foi possível averiguar situação de uso abusivo da personalidade jurídica em relação ao cometimento de atos ilícitos, consubstanciada em desvio de finalidade ou confusão patrimonial, nos termos do art. 50 do Código Civil, art. 14 da Lei 12846/2013 e da jurisprudência deste Tribunal. (itens 19-26) 
O débito foi novamente atualizado e foram incluídos juros no cálculo, atingindo o montante de R$ 881.522,16 até 17/9/2020. Destaque-se que houve a consideração de retenções realizadas (peças 27 e 28) . (item 27) 
Diante da revelia da empresa contratada Lince Construtora e Incorporadora Ltda. (CNPJ 07.343.442/0001-80) , propõe-se que suas contas sejam julgadas irregulares e que a responsável seja condenada em débito.  
PROPOSTA DE ENCAMINHAMENTO
Diante do exposto, submetemos os autos à consideração superior, propondo ao Tribunal:
com fundamento no art. 71, inciso II, da CF/1988; arts. 1º, inciso I, 16, inciso III, c, 19 e 23, inciso III, da Lei 8.443/1992; e arts. 209, § 6º, inciso II, 210 e 214, inciso III do RI/TCU, que sejam julgadas irregulares as contas da empresa Lince Construtora e Incorporadora Ltda. (CNPJ 07.343.442/0001-80) , responsável pelo Contrato 238/2009, e condenála ao pagamento das quantias a seguir especificadas, com a fixação do prazo de quinze dias, a contar da notificação, para comprovar, perante este Tribunal (art. 214, inciso III, alínea 'a', do Regimento Interno) , o recolhimento da dívida aos cofres do DNIT, atualizada monetariamente e acrescida dos juros de mora, calculados a partir das datas discriminadas, até a data do recolhimento, na forma prevista na legislação em vigor:
	VALOR ORIGINAL (R$) 
	DATA DA OCORRÊNCIA DO PAGAMENTO

	4.163,08
	28/9/2009

	5.087,36
	28/9/2009

	12.267,18
	30/10/2009

	22.170,23
	11/11/2009

	58.745,92
	11/12/2009

	55.153,76
	29/12/2009

	25.136,15
	1/3/2010

	4.239,12
	12/4/2010

	3.533,88
	29/4/2010

	15.117,04
	26/5/2010

	38.209,57
	29/6/2010

	19.817,24
	30/7/2010

	52.355,15
	09/9/2010

	35.378,95
	28/9/2010

	22.050,94
	03/1/2011

	35.137,04
	03/1/2011

	 (8.324,40) 
	28/2/2011

	1.275,75
	08/4/2011

	 (359,91) 
	28/4/2011

	 (384,62) 
	27/6/2011

	 (2.541,77) 
	09/6/2011

	 (3.832,63) 
	27/7/2011

	409,34
	13/7/2011

	474,51
	16/9/2011
Mesma coisa do outro... Aqui, fiquei na dúvida se tem que colocar aquela parte do modelo de instrução de TCE (confirmar com Penido) : "x) encaminhar cópia da deliberação ao Procurador-Chefe da Procuradoria da República em {Unidade da Federação}, nos termos do § 3º do art. 16 da Lei 8.443/1992 c/c o § 7º do art. 209 do Regimento Interno do TCU, para adoção das medidas cabíveis; e comunicar-lhe que o relatório e o voto que a fundamentarem podem ser acessados por meio do endereço eletrônico www.tcu.gov.br/acordaos e que, caso haja interesse, o Tribunal pode enviar-lhe cópia desses documentos sem qualquer custo."
9/2011

	92,77
	28/12/2011

                Valor atualizado até 17/9/2020 com juros: R$ 881.522,16 
	b) aplicar à empresa Lince Construtora e Incorporadora Ltda. (CNPJ 07.343.442/000180) a multa prevista no art. 57 da Lei 8.443/1992 c/c o art. 267 do Regimento Interno, com a fixação do prazo de quinze dias, a contar da notificação, para comprovar, perante o Tribunal (art. 214, inciso III, alínea 'a', do Regimento Interno) , o recolhimento da dívida aos cofres do Tesouro Nacional, atualizada monetariamente desde a data do acórdão até a do efetivo recolhimento, se for paga após o vencimento, na forma da legislação em vigor;
	c) autorizar, desde logo, nos termos do art. 28, inciso II, da Lei 8.443/1992, a cobrança judicial da dívida, caso não atendida a notificação; e
	d) autorizar, caso solicitado, o pagamento da dívida em trinta e seis parcelas mensais e consecutivas, nos termos do art. 26 da Lei 8.443/1992 c/c o art. 217 do Regimento Interno, fixando-lhe o prazo de quinze dias, a contar do recebimento da notificação, para comprovar perante o Tribunal o recolhimento da primeira parcela, e de trinta dias, a contar da parcela anterior, para comprovar o recolhimento das demais parcelas, devendo incidir sobre cada valor mensal, atualizado monetariamente, os juros de mora devidos, na forma prevista na legislação em vigor."
	É o relatório.

não há

Procuradora-Geral Cristina Machado da Costa e Silva.

TOMADA DE CONTAS ESPECIAL. CONTRATO PARA OBRAS DE CONSERVAÇÃO RODOVIÁRIA. SUPERFATURAMENTO. CITAÇÃO. REVELIA. CONTAS IRREGULARES. DÉBITO. MULTA.

TOMADA DE CONTAS ESPECIAL (TCE)

Secretaria de Fiscalização de Infraestrutura Rodoviária e de Aviação Civil (SeinfraRod).

Trago ao Plenário, em virtude da determinação de constituição dos autos ser originária deste Colegiado, tomada de contas especial (TCE) instaurada pelo Departamento Nacional de Infraestrutura em Transportes - Dnit em cumprimento à determinação do Acórdão 996/2014-TCU-Plenário, relatado pelo Ministro Aroldo Cedraz, vazada, no que interessa aos presentes autos, nos seguintes termos:
"9.1.2 instaure as competentes tomadas de contas especiais, no prazo de sessenta (60) dias, nos termos do art. 8º da Lei nº 8.443, de 16 de julho de 1992, para cada um dos contratos, caso não seja possível obter o ressarcimento integral dos montantes apontados no subitem acima".
2.	Este processo se refere ao Contrato 238/2009, firmado pelo Dnit com a empresa Lince Construtora e Incorporadora Ltda., para obras de conservação na rodovia BR-070/MT no segmento km 342,6 ao km 421,3, no valor inicial de R$ 9.482.363,84 acrescidos de R$ 2.368.614,17 de aditivos (ref. março/2008) .  
3.	Em cumprimento à mencionada deliberação do Tribunal, a empresa Lince Construtora e Incorporadora Ltda. foi regularmente citada, conforme instrução às peças 17/18, pela irregularidade a seguir especificada: 
"a.1) Irregularidade: Superfaturamento detectado no custo conjugado de insumos betuminosos e seu transporte, decorrente da considerac¿a¿o de dista¿ncia de transporte superior a¿ efetiva realizada ou a possi¿vel de ser realizada e mais econo¿mica no Contrato 238/2009;
a.2) Conduta: Receber pagamentos com superfaturamento no custo conjugado de insumos betuminosos e seu transporte, decorrente de medic¿a¿o de dista¿ncia de transporte maior do que a efetivamente realizada;
a.3) Dispositivos violados: Enriquecimento sem causa, art. 884 do Co¿digo Civil (Lei 10.406/2002) combinado com o art. 54 da Lei 8.666/1993".
4.	Constam dos autos as providências adotadas pela área técnica do Tribunal para proceder à citação pessoal da referida empresa, por intermédio do chamamento aos autos do seu representante legal, medidas que considero adequadas, mas que, todavia, não lograram o êxito esperado, levando-a a promover a citação por edital.
5.	Com efeito, verifico que a citação editalícia cumpriu os requisitos regimentais, conforme sumariado no despacho de conclusão das comunicações processuais, de peça 26, dando conta de que os ofícios de citação foram encaminhados a dois endereços distintos, o primeiro registrado em nome da empresa no cadastro de pessoas jurídica da Receita Federal; o segundo, da mesma fonte, do representante legal da empresa, Sr. Jose¿ Geraldo de Saboia Campos, na condição de So¿cio-Administrador. 
5.	Ao examinar, no âmbito do meu Gabinete, a regularidade da citação por edital, verifiquei que, do cadastro de pessoas físicas da Receita Federal do Brasil, consta para o Sr. José Geraldo de Saboia Campos a situação cadastral "titular falecido", que vem a corroborar as circunstâncias que determinaram a citação editalícia.
6.	Além disso, em complemento à abordagem do exame técnico que abaixo reproduzo, constato, ainda do cadastro da Receita Federal, que do quadro societário da empresa Lince Construtora e Incorporadora Ltda. consta como sócio apenas o Sr. José Geraldo de Saboia Campos, detentor de 100% da participação societária, visto que os dois outros sócios anteriormente existentes, e mencionados pela instrução técnica, foram excluídos em 5/12/2017:
"20. A empresa Lince, embora tenha sido regularmente notificada (vide Ofi¿cio 4/2015 e seu respectivo comprovante de entrega a¿ pec¿a 1, p. 162-164 e 274) , na¿o apresentou defesa sobre os fatos apontados na presente TCE. As tentativas de entrega de notificac¿a¿o para os so¿cios Manoel Jorge Ax Kar de Saboia Campos (CPF 550.011.651-72) e Ana Cristina Ax Kar de Saboia Campos (CPF 405.408.201-72) na¿o resultaram bem-sucedidas, tendo retornado ao remetente (pec¿a 1, p. 282- 283, 338-339) . Na¿o podemos dessa forma nem mesmo considerar a ocorre¿ncia de falta de interesse dos responsa¿veis da empresa Lince em refutar ou reconhecer o de¿bito questionado, uma vez que as notificac¿o¿es em geral na¿o puderam ser entregues pelos Correios.
7.	Nesse contexto, portanto, a citação foi levada a efeito, entretanto, conforme igualmente registra a unidade técnica, a responsável deixou transcorrer sem resposta o prazo para apresentação de alegações de defesa ou para recolhimento dos débitos apontados, devendo o Tribunal considerá-la revel, pra todos os efeitos, dando-se prosseguimento ao processo, nos termos do §3º do art. 12 da Lei 8.443/1992.
8.	No mérito, acolho a íntegra da instrução da unidade técnica, homologada pelo Ministério Público junto ao TCU, cujos fundamentos adoto como razões de decidir, sem prejuízo dos breves comentários a seguir.
9.	Verifico da instrução técnica que a irregularidade está adequadamente consubstanciada e representa substrato factual para o julgamento das contas da responsável, porquanto a empresa não logrou elidir a ocorrência de superfaturamento, e o consequente dano ao erário, uma vez que, como dito, não se fez presentes aos autos.
10.	De fato, nos termos aduzidos pelo exame técnico, o superfaturamento foi adequadamente caracterizado nesta TCE e equivale ao valor constante no subitem 9.1.1 do Aco¿rda¿o 996/2014-TCU-Plena¿rio e diz respeito exclusivamente ao custo conjugado de insumos betuminosos e seu transporte, conforme evidenciado no relatório que antecede este voto e cuja origem residiu na circunstância de os insumos terem sido obtidos em Cuiaba¿/MT, capital pro¿xima a¿ obra, e na¿o em Betim/MG, conforme apontado pela contratada.
11.	Além disso, o valor do dano foi adequadamente quantificado, especificados os correspondentes valores nominais e as respectivas datas de ocorrência, nos termos da legislação de regência, conforme expresso na instrução técnica que orientou a citação do responsável (peças 17/18) , bem como na instrução de mérito, reproduzida no relatório que antecede este voto.
12.	Sobre o tema, por oportuno, resgato análise procedida pela SeinfraRod por ocasião da instrução que orientou a realização da citação (peças 17/18) :
"Análise do débito
7. Durante a ana¿lise da presente TCE, foi detectado que a correc¿a¿o no superfaturamento realizada por meio do Aco¿rda¿o 1914/2015-TCU-Plena¿rio foi indevida para o Contrato 238/2009. Leia-se transcric¿a¿o de trecho do relato¿rio desse Aco¿rda¿o:
45. O equi¿voco consistiu em se utilizar o dado de marc¿o/2008 (255,260) em lugar de maio/2008 (256,565) , me¿s da data base do contrato (http://www.dnit.gov.br/servicos/indices-de- reajustamentos-de-obras/indices-de-reajustamentos-de-obras-rodoviario/indices-de- reajustamento-de-obras-rodoviarias-2008.pdf) .
48. Logo, assiste raza¿o a¿s recorrentes, e uma vez tratar-se de circunsta¿ncia objetiva, deve-se proceder ao ajuste dos valores devidos por todas as empresas, independentemente da interposic¿a¿o de recurso (sem grifo no original) .
8. Portanto, o Aco¿rda¿o 1914/2015-TCU-Plena¿rio, que trata de correc¿a¿o de erro material em relac¿a¿o aos contratos 562/2009, 563/2009, 677/2009 e 238/2009, se propo¿s a alterar a data de um deflator utilizado nos ca¿lculos de superfaturamento de marc¿o para maio de 2008. No entanto, dos quatro contratos auditados, apenas este (Contrato 238/2009) possui data-base em marc¿o de 2008, sendo que os demais possuem data-base em maio de 2008, conforme fichas contratuais (pec¿a 13) . Assim, caberia essa alterac¿a¿o para os demais contratos, mas na¿o para esse.
9. Dessa forma, o valor do superfaturamento constante do Aco¿rda¿o 996/2014-TCU-Plena¿rio ja¿ estava correto para o Contrato 238/2009, sem necessidade de proceder a essa alterac¿a¿o mencionada."
13.	Igualmente, concordo com a unidade técnica quando excluiu a responsabilidade dos agentes públicos envolvidos na execução contratual para atribuí-la com exclusividade à empresa Lince Construtora e Incorporadora Ltda., devido a¿ existe¿ncia de normativo que respaldou a conduta dos agentes pu¿blicos e considerando que foi ela a causadora direta do prejuízo ao erário federal, conforme aduziu o exame técnico:
"12.	De acordo com o registrado no Relatório de TCE, seguindo posicionamento já considerado por este Tribunal (vide, por exemplo, item 85 do relatório do Acórdão 996/2014-TCU-Plenário) , a responsabilidade pelo superfaturamento ficou adstrita à contratada, em função da existência de normativos que respaldaram a conduta dos agentes públicos: 
'10. Referente ao contrato SR/MT-238/2009-00, o Acórdão 996/2014-TCU-Plenário verificou tão somente a ocorrência de pagamento a maior para a aquisição e transporte de materiais betuminosos decorrente de distância de transportes projetada maior que a efetivamente utilizada.
11. O Acórdão citado no parágrafo anterior não responsabiliza projetistas e fiscais do contrato em questão, acatando o sugerido pelo SecoEdif, ante a constatação de que as normas de especificação de serviços do DNIT relativas a concreto asfáltico e pré-misturados a frio (DNIT 31/2006-ES e DNER-ES 317/97) indicavam que o transporte do ligante betuminoso, efetivamente aplicado, deveria ser medido com base na distância entre a refinaria e o canteiro de obra, apesar das evidências de que a Petrobras somente produz CAP e ADP e que os demais produtos destinados à pavimentação são fabricados e comercializados pelas distribuidoras.
12. Assim, restou, como beneficiado da ocorrência de pagamento a maior para a aquisição e transporte de materiais betuminosos decorrente de distância de transportes projetada maior que a efetivamente utilizada a contratada Lince Construtora e Incorporadora Ltda, devendo a mesma ressarcir o erário no justo valor do dano levantado, sendo que seus sócios, nos termos do Art. 1.052, Seção I, Capítulo IV da Lei n° 10.406, de 10 de janeiro de 2002, o qual traz a seguinte redação: (...) (peça 2, p. 148, sem grifos no original) '.
 (...) 
15.	Essa determinação não possui aplicabilidade neste caso por tratar-se de determinação posterior à publicação do Edital 421/2008-00, que regulou a presente contratação. Assim, entende-se não caber a responsabilização dos agentes públicos envolvidos, em função da existência da referida norma, na linha do já analisado por este Tribunal e em consonância com o relatório de TCE apresentado pelo órgão instaurador. 
16.	Deve-se ainda destacar que, embora não tenha sido considerada a participação de agente público em solidariedade com o agente privado, a responsabilização da empresa permanece, tendo em vista o superfaturamento no custo conjugado de insumos betuminosos e seu transporte, consoante o art. 209, § 6º, II do Regimento Interno do TCU e jurisprudência (vide item IV do voto Acórdão 946/2013-TCU-Plenário, relatado pelo Ministro Benjamin Zymler) . 
17.	A responsabilidade da contratada advém principalmente de ter recebido valores indevidamente, os quais devem ser restituídos aos cofres públicos. Apesar da distância de transporte indevida ter sido prevista contratualmente, o serviço não foi executado. Observa-se que o cálculo do superfaturamento considerou, conjuntamente com a distância a maior do que a realizada de transporte de materiais betuminosos, o valor dos insumos como obtidos na mesma localidade utilizada para o cálculo do transporte efetivamente incorrido, Cuiabá/MT (Tabela 1) . Nos termos do Relatório Final de TCE."
 
14.	No mesmo sentido, considero que a instrução técnica consignou adequadamente os elementos necessários para caracterizar a conduta, o nexo de causalidade entre esta e a irregularidade geradora do dano e restou configurada conduta ao menos culposa do representante da empresa, conforme igualmente registrado na peça instrutiva. 
15.	Ademais, ante os elementos aduzidos no exame técnico, consinto com a conclusão de que a situação de fato não se configura apta à adoção da teoria da desconsideração da personalidade jurídica, essencialmente tendo em vista que:
"19.	Cogitou-se a aplicação do instituto de desconsideração da personalidade jurídica, realizando-se a notificação nominal dos sócios-administradores. No entanto conforme análise anterior da unidade técnica (peça 17, itens 14-16) não foi entendido cabível em função de que, nos termos do art. 50 do Código Civil, do art. 14 da Lei 12846/2013, e da jurisprudência deste Tribunal (por exemplo o Acórdão 1577/2011-TCU-Primeira Câmara, relatado pelo Ministro Augusto Nardes) , essa aplicação ser possível apenas quando há uso abusivo da personalidade jurídica em relação ao cometimento de atos ilícitos, o que não se configurou no presente caso.
16.	Concordo, também, com o exame técnico, quando propõe, com a anuência do Ministério Público junto ao TCU que, diante da revelia da empresa Lince Construtora e Incorporadora Ltda., e inexistindo nos autos elementos que permitam concluir pela ocorrência de boa-fé ou de outros excludentes de culpabilidade na conduta do seu representante legal, as suas contas sejam julgadas irregulares e que seja ela condenada em débito, com imputação de multa proporcional ao dano, nos termos indicados pela unidade instrutiva.
17.	Por fim, por acolher a jurisprudência consolidada deste Tribunal de Contas da União (TCU) que se estabeleceu no sentido da imprescritibilidade das ações de ressarcimento ao erário, expresso no Enunciado de Súmula 282 desta Corte, enquanto se definem os exatos efeitos da recente decisão proferida pelo Supremo Tribunal Federal sobre a matéria (no RE-636.886/AL) , considero que não ocorreu a prescrição ressarcitória no presente caso. 
18.	No mesmo sentido, não vislumbro a ocorrência da prescrição da pretensão punitiva, tendo em vista que a irregularidade em discussão ocorreu no período de 2009/2011 e o ato que autorizou a citação em 2014, com a prolação do Acórdão 996/2014-TCU-Plenário.
	Ante todo o exposto, em linha com os pareceres da unidade técnica e do Ministério Público junto ao TCU, voto no sentido de que o Tribunal acolha a minuta de acórdão que ora submeto ao Colegiado.
TCU, Sala das Sessões Ministro Luciano Brandão Alves de Souza, em 31 de março de 2021.
Ministro JOÃO AUGUSTO RIBEIRO NARDES
Relator